【裁判字號】    97,簡上,172
【裁判日期】    980622
【裁判案由】    損害賠償
【裁判全文】
臺灣士林地方法院民事判決             97年度簡上字第172號
上  訴  人  乙○○
            甲○○
共      同
訴訟代理人  丙○○
被  上訴人  戊○○
訴訟代理人  顏文正律師
上列當事人間損害賠償事件，上訴人對於民國97年9 月26日本院
士林簡易庭97年度士簡字第481 號第一審判決提起上訴，本院於
民國98年6 月1 日言詞辯論終結，判決如下：
    主  文
上訴駁回。
第二審訴訟費用新臺幣肆仟壹佰肆拾元由上訴人負擔。
    事  實  及  理  由
一、上訴人起訴主張：桃園縣八德市○○○段109-2 地號土地（
    下稱系爭土地）原為被上訴人及訴外人鄭翁桂秋共有，被上
    訴人之應有部分為1/24，餘為鄭翁桂秋所有。被上訴人及鄭
    翁桂秋曾與佃農邱朱碧玉、邱趙金蓮、邱亦信、邱奕煌、丁○○（下稱邱朱碧玉等5 人）、邱進財、邱一郎、邱惠真、
    邱惠美、邱慧芳、邱建峰、邱建雄、邱建隆、邱馨誼等（下
    稱邱朱碧玉等14人）訂有耕地三七五租約（下稱系爭三七五
    租約），並於民國91年10月16日在桃園縣政府耕地租佃委員
    會成立調處，調處結果為：被上訴人、鄭翁桂秋移轉系爭土
    地予邱朱碧玉等14人，邱朱碧玉等11人則同意終止系爭三七
    五租約（下稱系爭調處結果）。嗣於95年8 月14日，邱朱碧
    玉等5 人與伊等之父丙○○，就系爭土地及桃園縣八德市○○○段110 地號土地（下稱110 地號土地）訂定買賣契約（
    下稱系爭契約），丙○○並已給付全部價金予邱朱碧玉等5
    人。嗣邱朱碧玉等5 人復於96年9 月6 日將對被上訴人及鄭
    翁桂秋之債權（下稱系爭債權）讓與丙○○，丙○○復將系
    爭債權讓與伊等。又於系爭三七五租約終止後，鄭翁桂秋已
    依約於96年1 月12日將系爭土地之應有部分23/48 移轉登記
    予伊等。詎被上訴人遲未依系爭調處結果移轉系爭土地應有
    部分1/24予伊等，甚而將系爭土地應有部分以每坪新臺幣（
    下同）1 萬7691元之價格出售予訴外人陳月裡，是則，被上
    訴人已不能移轉系爭土地應有部分予伊等，而陷於給付不能
    。為此，爰依債務不履行之法律關係，請求被上訴人賠償伊
    之損害等語。並聲明：(一)被上訴人應給付上訴人25萬7227元
    ，及自起訴狀繕本送達之日起至清償日止，按週年利率5%計
    算之利息。(二)願供擔保請准予宣告假執行。
二、被上訴人則以：系爭契約之當事人為邱朱碧玉等5 人與丙○○，與本件上訴人無關，且系爭契約應屬附停止條件之法律
    行為，因邱朱碧玉等5 人未取得系爭土地應有部分1/24，故
    條件未成就，則按民法第99條第1 項之規定，系爭契約尚未
    發生效力，自無債權讓與之情事，更無上訴人或丙○○所主
    張之損害賠償請求權。又系爭土地係由丙○○代理陳月裡與
    伊於96年8 月29日成立調解，將系爭土地及桃園縣八德市○○○段109 地號土地（下稱109 地號土地）以105 萬元出售
    予陳月裡，故上開交易既為丙○○所促成，亦為其所明知，
    則伊不能給付系爭土地之應有部分予上訴人，應屬不可歸責
    於伊。縱認系爭土地陷於給付不能係因可歸責於伊之事由所
    致，丙○○就所受損害亦與有過失。況丙○○於同年9 月6
    日與邱朱碧玉等5 人所簽立之協議書（下稱系爭協議書），
    邱朱碧玉等5 人之真意係放棄對丙○○之一切請求權，而非
    權利讓與之意，且丙○○亦未將系爭債權讓與上訴人，上訴
    人僅為系爭土地移轉時指定之登記名義人，與權利讓與無涉
    ，是上訴人所言即屬無據。再者，丙○○既已知悉系爭土地
    已出售，方與邱朱碧玉等5 人簽署協議書，等語為辯。並聲
    明：上訴駁回。
三、原審對於上訴人之請求，判決其全部敗訴，上訴人全部聲明
    不服，提起上訴。並聲明：(一)原判決廢棄，(二)被上訴人應給
    付上訴人25萬7227元，及自起訴狀繕本送達翌日起至清償日
    止，按週年利率5%計算之利息。被上訴人則聲明求為判決駁
    回上訴。
四、兩造不爭執事項為（見本院97年12月29日準備程序筆錄）：
  (一)系爭土地及109 地號土地原為被上訴人及鄭翁桂秋共有，被
    上訴人之應有部分為1/24，餘為鄭翁桂秋所有。被上訴人及
    鄭翁桂秋曾與邱朱碧玉等14人訂有系爭三七五租約。
  (二)被上訴人及鄭翁桂秋與邱朱碧玉等14人於91年10月16日在桃
    園縣政府耕地租佃委員會成立調處，系爭調處結果為：被上
    訴人等地主移轉系爭土地予邱朱碧玉等14人，邱朱碧玉等14
    人則同意終止系爭三七五租約。
  (三)邱朱碧玉等5 人與丙○○於95年8 月14日，就系爭土地及11
    0 地號土地訂定系爭契約。
  (四)鄭翁桂秋於96年1 月12日將系爭土地之應有部分各23/48 移
    轉登記予上訴人。
  (五)乙○○與陳月裡就系爭土地及109 地號土地之應有部分訂立
    買賣契約，並於96年4 月10日，依土地法第34條之1 規定，
    由丙○○代理，以存證信函通知被上訴人及甲○○，限期於
    同月23日前表示是否願照該信函所載買賣條件優先承買系爭
    土地。惟被上訴人及甲○○均未行使優先承買權。
  (六)嗣上訴人與陳月裡就系爭土地訂立買賣契約，上訴人並已受
    領陳月裡給付之買賣價金，將被上訴人依其應有部分比例應
    受領之價金提存於本院提存所，及通知被上訴人領取。惟上
    訴人事後已領回提存金77萬1589元。上訴人於96年6 月15日
    將其系爭土地應有部分23/24 移轉登記予陳月裡。
  (七)於96年8 月29日，由丙○○代理陳月裡、蔡基代理被上訴人
    ，於桃園縣八德市公所調解委員會成立調解。調解內容如下
    ：被上訴人將其系爭土地及109-2 地號土地之應有部分1/24
    以105 萬元之價金出售予陳月裡之方式。被上訴人並於96年
    9 月13日將系爭土地應有部分移轉登記予陳月裡。
  (八)丙○○於96年9 月6 日與邱朱碧玉等5 人簽訂協議書，約定
    ：「一邱朱碧玉等5 人等同意收取6 萬元，放棄對丙○○之
    一切請求權。二丙○○要向被上訴人請求給付系爭土地應有
    部分之1/24，邱朱碧玉等5 人同意由丙○○出面去爭取。」
  (九)上開事實，為兩造所不爭，並有系爭耕地三七五租約變更終
    止登記申請書（見原審卷第42頁）、系爭契約（見臺灣桃園
    地方法院桃園簡易庭96年度桃簡字第1495號卷《下稱桃簡卷
    》第12頁）、收據（見桃簡卷第13頁）、存證信函（見本院
    卷第28頁）、提存書（見本院卷第49頁）、土地登記謄本（
    見原審卷第31頁、見桃簡卷第53頁）、系爭協議書（見桃簡
    卷第16頁）、調解書（見桃簡卷第17頁）存卷可稽，堪信為
    真實。
五、本件經本院於97年12月29日與兩造整理爭點為（見本院97年
    12月29日準備程序筆錄，並依本院論述之先後順序而調整其
    次序）：
  (一)邱朱碧玉等5 人有無將系爭債權讓與丙○○？對被上訴人有
    無生效力？
  (二)丙○○有無將系爭債權讓與上訴人？對被上訴人有無生效力
    ？
  (三)被上訴人將系爭土地應有部分1/24出售予陳月裡，是否可歸
    責於己？
  (四)被上訴人抗辯：丙○○代理陳月裡向其買受系爭土地，致其
    陷於給付不能，構成與有過失等語，是否可採？
  (五)上訴人有無權利濫用之情事？
六、得心證之理由
  (一)上訴人主張：邱朱碧玉等5 人將系爭債權讓與丙○○，並對
    被上訴人發生效力等情，應屬可採。
    1.按債權人得將債權讓與於第三人；又債權之讓與，非經讓
      與人或受讓人通知債務人，對於債務人不生效力。民法第
      294 條第1 項本文、第297 條第1 項本文分別定有明文。
      而債權之讓與非經讓與人或受讓人通知債務人，對於債務
      人固不生效力，惟法律設此規定之本旨，無非使債務人知
      有債權讓與之事實，受讓人對於債務人主張受讓事實行使
      債權時，既足使債務人知有債權讓與之事實，即應認為兼
      有通知之效力。最高法院22年上字第1162號判例要旨可資
      參照。
    2.經查，被上訴人及鄭翁桂秋與邱朱碧玉等14人於91年10月
      16日在桃園縣政府耕地租佃委員會成立調處，系爭調處結
      果為：被上訴人等地主移轉系爭土地予邱朱碧玉等14人，
      邱朱碧玉等14人則同意終止系爭三七五租約等節，為兩造
      所無異詞（見上四之(二)），信屬真實。又證人丁○○具結
      證稱：邱朱碧玉等14人中，有部分人員係屬當時登記錯誤
      、部分人員業已死亡、部分人員則拋棄繼承，故實際上得
      向被上訴人請求移轉系爭土地之人為邱朱碧玉等5 人等語
      屬實（見本院卷第128 頁）。從而，邱朱碧玉等5 人自得
      依系爭調處結果，請求被上訴人移轉系爭土地應有部分1/
      24予已，至為明確。
    3.丙○○於96年9 月6 日與邱朱碧玉等5 人簽訂系爭協議書
      ，約定：「一佃農等同意收取6 萬元，放棄對丙○○之一
      切請求權。二丙○○要向被上訴人請求給付系爭土地應有
      部分之1/24，佃農等同意由丙○○出面去爭取。」等情，
      亦為兩造所不爭（見上四之(八)），堪信為真實。又核以證
      人即佃農丁○○證稱：系爭協議書係伊親簽，因被上訴人
      長年旅居加拿大，拒不將系爭土地應有部分1/24移轉予伊
      等佃農，故伊等乃請丙○○向被上訴人追討系爭土地之應
      有部分，而將系爭債權讓與丙○○，丙○○並於96年9 月
      6 日給付伊等6 萬元等語（見本院卷第108 頁至第109 頁
      ）。足見邱朱碧玉等5 人已於96年9 月6 日將系爭債權讓
      與丙○○，要屬灼然。
    4.衡以上訴人於提起本件訴訟時，業委由丙○○為訴訟代理
      人，將邱朱碧玉等5 人移轉系爭債權予丙○○之事實通知
      被上訴人，足使被上訴人知悉系爭債權讓與之事實，應認
      上訴人提起本件訴訟時，已兼有通知被上訴人之效力。從
      而，上訴人主張：邱朱碧玉等5 人將系爭債權讓與丙○○
      ，並對被上訴人發生效力等情，應屬可採。
  (二)上訴人主張：丙○○將系爭債權讓與伊等，並對被上訴人發
    生效力等情，亦屬可採。
    經查，系爭債權已由邱朱碧玉等5 人移轉予丙○○等節，已
    如上述，且丙○○亦陳稱：伊跟邱朱碧玉等5 人簽訂系爭協
    議後，伊即將系爭債權讓與上訴人等語明確（見原審卷第55
    頁、本院卷第109 頁）。又上訴人於提起本件訴訟時，一併
    將邱朱碧玉等5 人移轉系爭債權予丙○○、丙○○復將系爭
    債權移轉予上訴人之事實通知被上訴人，應認上訴人提起本
    件訴訟時，兼有通知被上訴人系爭債權移轉之效力。至此，
    上訴人主張：丙○○已將系爭債權讓與伊等，伊等於起訴時
    一併通知被上訴人系爭債權讓與之事實，故對被上訴人發生
    效力等情，亦為可採。
  (三)上訴人主張：被上訴人將系爭土地應有部分1/24出售予陳月
    裡，係屬因可歸責於被上訴人之事由致給付不能等情，要屬
    可採。
    1.按因可歸責於債務人之事由，致給付不能者，債權人得請
      求賠償損害。民法第226 條第1 項定有明文。又物之出賣
      人固有使買受人取得該物所有權之義務，惟買賣契約成立
      後，出賣人為二重買賣，並已將該物之所有權移轉於後之
      買受人者，移轉該物所有權於原買受人之義務即屬不能給
      付，原買受人對於出賣人應得請求賠償損害。最高法院著
      有30年上字第1253號判例可資參照。
    2.經查，被上訴人於91年10月16日與邱朱碧玉等14人達成合
      意，約定被上訴人應將系爭土地之應有部分1/24移轉予邱
      朱碧玉等14人。惟被上訴人另於96年8 月29日與陳月裡達
      成合意，約定被上訴人將其系爭土地及109-2 地號土地之
      應有部分1/24以105 萬元之價金出售予陳月裡。被上訴人
      並於96年9 月13日將系爭土地應有部分移轉登記予陳月裡
      ，業如上述（見上四之(七)）。由是以觀，被上訴人於與邱
      朱碧玉等14人成立調處後，復將系爭土地應有部分出售予
      陳月裡，揆諸上開說明所示，被上訴人應屬因可歸責於己
      之事由，致不能移轉系爭土地應有部分予邱朱碧玉等5 人
      ，邱朱碧玉等5 人對於被上訴人應得請求賠償損害，自非
      無據。
  (四)丙○○代理陳月裡向被上訴人買受系爭土地，是丙○○就本
    件損害亦構成與有過失。本院斟酌被上訴人與丙○○就本件
    損害原因力之強弱，認應免除被上訴人之損害賠償責任。
    1.按損害之發生或擴大，被害人與有過失者，法院得減輕賠
      償金額，或免除之。民法第217 條第1 項亦有明文。此項
      規定之適用，原不以侵權行為之法定損害賠償請求權為限
      ，即契約所定之損害賠償，除有反對之特約外，於計算賠
      償金額時亦難謂無其適用，且此項基於過失相抵之責任減
      輕或免除，非僅視為抗辯之一種，亦可使請求權全部或一
      部為之消滅。最高法院著有54年臺上字第2433號判例參照
      。又民法第217 條第1 項所謂被害人與有過失，祗須其行
      為與加害人之行為，為損害之共同原因，而其過失行為並
      有助成損害之發生或擴大者，即屬相當，不問加害人應負
      故意、過失或無過失責任，均有該條項規定之適用。
    2.經查，於96年8 月29日，由丙○○代理陳月裡、蔡基代理
      被上訴人，於桃園縣八德市公所調解委員會成立調解。調
      解內容如下：被上訴人將其系爭土地及109-2 地號土地之
      應有部分1/24以105 萬元之價金出售予陳月裡等情，為兩
      造所不爭（見上四之(七)），可見被上訴人將系爭土地應有
      部分出售予陳月裡，係經丙○○所促成，丙○○之促成行
      為與被上訴人之出售行為，同為被上訴人陷於給付不能之
      原因，要屬明確。
    3.再者，乙○○與陳月裡曾就系爭土地及109 地號土地之應
      有部分訂立買賣契約，並於96年4 月10日，依土地法第34
      條之1 規定，由丙○○代理，以存證信函通知被上訴人及
      甲○○，限期於同月23日前表示是否願照該信函所載買賣
      條件優先承買系爭土地。惟被上訴人及甲○○均未行使優
      先承買權。嗣上訴人與陳月裡就系爭土地訂立買賣契約，
      上訴人並已受領陳月裡給付之買賣價金，將被上訴人依其
      應有部分比例應受領之價金提存於本院提存所，及通知被
      上訴人領取。惟上訴人事後已領回提存金77萬1589元。上
      訴人復於96年6 月15日將其系爭土地應有部分23/24 移轉
      登記予陳月裡等情，為兩造所不爭執（見上四之(五)、(六)）
      ，信屬真實。又稽之上訴人與陳月裡間之土地登記申請書
      （見本院卷第41頁至第46頁）、提存書（見本院卷第49頁
      ）、取回提存物請求書（見本院卷第58頁）、調解書（見
      桃簡卷第17頁）以觀，系爭土地買賣事宜均係由丙○○親
      自處理，益徵系爭土地係於丙○○策劃安排下始出售予陳
      月裡。
    4.從而，被上訴人於丙○○之安排、促成下，將系爭土地之
      應有部分移轉與陳月裡，而陷於給付不能後，丙○○再自
      邱朱碧玉等5 人受讓系爭債權，並請求被上訴為損害賠償
      ，就其整體過程觀之，丙○○就被上訴人債務不履行損害
      之發生實具有相當之原因力。基此，丙○○自邱朱碧玉等
      5 人受讓系爭債權後，被上訴人抗辯：丙○○就本件損害
      與有過失等語，應屬可採。
    5.次按債務人於受通知時，所得對抗讓與人之事由，皆得以
      之對抗受讓人。民法第299 條第1 項定有明文。是以，被
      上訴人抗辯：丙○○就本件損害與有過失，丙○○雖將系
      爭債權讓與上訴人，其仍得以此對抗上訴人等情，要屬可
      取。因之，本院斟酌被上訴人與丙○○就本件損害原因力
      之強弱，認應免除被上訴人之損害賠償責任為適當。
  (五)至關於爭點(五)「上訴人有無權利濫用之情事？」部分，因本
    院斟酌丙○○與被上訴人就本件損害之原因力後，已免除被
    上訴人之損害賠償責任，自無庸再為論述，併此敘明。
七、綜上所述，上訴人依債務不履行及債權讓與之法律關係，請
    求被上訴人給付25萬7227元及其遲延利息，為無理由，不應
    准許。原審判決上訴人之訴及假執行之聲請均駁回，理由雖
    有不同，但結論並無二致，仍應予維持。上訴意旨指摘原判
    決不當，求予廢棄改判，為無理由，應駁回其上訴。
八、本件判決基礎已臻明確，兩造其餘之攻擊防禦方法及訴訟資
    料經本院斟酌後，核與判決不生影響，無逐一論述之必要，
    併予敘明。
九、本院並依職權確定第二審訴訟費用共計4140元應由敗訴之上
    訴人負擔。
十、據上論結，本件上訴為無理由，依民事訴訟法第436 條之1
    第3 項、第449 條第2 項、第78條、第87條第1 項，判決如
    主文。
中    華    民    國    98    年    6     月    22    日
                  民事第三庭  審判長法  官  鍾任賜
                                    法  官  施月燿
                                    法  官  林尚諭
以上正本證明與原本無異。
本件判決不得上訴。
中    華    民    國    98    年    6     月    23    日
                                    書記官  游子毅


司法院資訊處製作；財團法人民間司法改革基金會備份。
